臺灣彰化地方法院員林簡易庭民事判決
110年度員簡字第305號
原      告  尤嘉民
訴訟代理人  陳偉展律師
被      告  林鴻銘  原住彰化縣○○市○○路00號6樓之4

上列當事人間請求確認所有權不存在等事件，本院於民國111年3
月3日言詞辯論終結，判決如下：
    主      文
確認車牌號碼0000-00號自用小客車之所有權人為被告。
被告應偕同原告將車牌號碼0000-00號自用小客車之車籍辦理回
復登記至被告名義。
被告應代原告向交通部公路總局嘉義區監理所臺南監理站清償一
○八年度汽車燃料使用費新臺幣陸仟壹佰捌拾陸元。
被告應代原告向臺南市政府財政稅務局臺南分局清償一○八年、
一○九年度汽車牌照稅新臺幣壹萬肆仟陸佰壹拾壹元。
被告應代原告向臺南市政府交通局交通事件裁決中心清償民國一
○七年十月二十九日起至民國一○九年十月二十六日止之違規罰鍰
共計新臺幣玖萬參仟元。
訴訟費用新臺幣壹仟貳佰貳拾元由被告負擔。
本判決第三、四、五項得假執行。
    事實及理由
一、被告經合法通知，未於言詞辯論期日到場，核無民事訴訟法
    第386條各款所列情形，爰依原告之聲請，由其一造辯論而
    為判決。
二、原告主張：
(一)被告因為信用不良無法以自己名義購車，於民國107年10月
    間向原告借用其名義購買車牌號碼0000-00號自用小客車（
    下稱系爭車輛），故系爭車輛名義上雖登記在原告名下，但
    原告僅名義上所有人，實際所有人及使用人均為被告，系爭
    車輛一直係被告使用中，兩造就系爭車輛存有借名登記契約
    。
(二)原告請求被告系爭車輛所有權人為被告，被告應協同原告將
    系爭車輛辦理登記回復至被告名義：
　1.原告已於110年1月6日以臺南新南郵局第000007號存證信函
    ，通知被告終止兩造就系爭車輛之借名登記關係，被告應將
    系爭車輛辦理過戶登並變更登記回復至被告名義，並請求被
    告繳清逾期未繳納之車貸及稅金、罰鍰，惟被告均置之不理
    ，因系爭車輛之車籍登記狀態與實際上使用狀態有異，且系
    爭車輛登記在原告名下，致原告有繼續負擔車輛積欠之稅款
    、罰鍰之可能，故原告請求確認車牌號碼0000-00號自用小
    客車之所有權人為被告。
　2.原告已於110年1月6日終止兩造就系爭車輛借名登記契約，
    故原告類推適用民法第541條第2項規定，請求被告協同原告
    向車輛監理機關，辦理系爭車輛過戶登記為被告所有。
(三)被告於使用系爭車輛期間積欠下列稅款及罰鍰，被告應代原
    告向下列機關清償所積欠之金額：　　
　1.汽車燃料稅：被告於使用系爭車輛期間積欠交通部公路總局
    嘉義區監理所臺南監理站清償108年度汽車燃料稅新臺幣（
    下同）6,186元。
  2.汽車牌照稅：被告於使用系爭車輛期間積欠臺南市政府財政
    稅務局臺南分局108、109年度汽車牌照稅14,611元。
  3.違規罰鍰：被告於使用系爭車輛因交通違規事件，自107年1
    0月29日起至109年12月26日止累計罰鍰共93,000元。
(四)並聲明：如主文第1、2、3、4、5項所示。
三、被告經合法通知，未於言詞辯論期日到庭，亦未提出書狀作
    何聲明或陳述。
四、本院之判斷：
(一)按確認法律關係之訴，非原告有即受確認判決之法律上利益
    者，不得提起之；確認證書真偽或為法律關係基礎事實存否
    之訴，亦同，民事訴訟法第247條第1項定有明文。所謂即受
    確認判決之法律上利益，係指法律關係之存否不明確，原告
    主觀上認其在法律上之地位有不安之狀態存在，且此種不安
    之狀態，能以確認判決將之除去者而言，若縱經法院判決確
    認，亦不能除去其不安之狀態者，即難認有受確認判決之法
    律上利益（最高法院52年台上字第1240號判決要旨參照）。
    經查，原告主張被告以原告名義購買系爭汽車，並借名登記
    於原告名下，系爭汽車之實際所有權人為被告，然被告嗣後
    均未繳納車輛使用稅金且有多次違規紀錄，因名義上須由原
    告負擔，致原告遭相關主管機關催討，原告遂以存證信函通
    知被告終止系爭汽車之借名登記之法律關係，故兩造間之借
    名登記關係是否仍有效存在，已造成原告在法律上之地位有
    不安之狀態存在，而此不安之狀態得以本件確認判決加以除
    去。是原告提起本件確認所有權不存在之訴，即有確認利益
    ，應予准許。
(二)原告主張之上開事實，業據其提出交通部公路總局嘉義區監
    理所臺南監理站車輛違規罰鍰明細、法務部行政執行署臺南
    分署通知書、存證信函影本等等件為證，而被告已於相當時
    期受合法之通知，而未於言詞辯論期日到場，亦未提出其他
    書狀作何聲明或陳述，依上開事證，自堪認原告之主張為真
    實。
(三)被告應為系爭汽車之所有權人：按稱借名登記者，謂當事人
    約定一方將自己之財產以他人名義登記，而仍由自己管理、
    使用、處分，他方允就該財產為出名登記之契約，其成立側
    重於借名者與出名者間之信任關係，在性質上應與委任契約
    同視，倘其內容不違反強制、禁止規定或公序良俗者，應賦
    予無名契約之法律上效力，並類推適用民法委任之相關規定
    （最高法院98年度台上字第990號、99年度台上字第1662號
    、第2448號判決要旨可資參照）。查系爭汽車實際為被告所
    有並由被告占有使用中，惟兩造約定將系爭汽車之監理機關
    車籍名義登記予原告名下，其約定之目的並未違反任何強制
    、禁止規定或公序良俗，堪認兩造間就系爭汽車曾成立借名
    登記契約，並得類推適用民法委任之相關規定。是原告既僅
    為行政機關登記名義人，而非系爭汽車之真正所有權人，原
    告主張確認系爭汽車所有權為被告乙節，應堪採認。
(四)被告應協同原告將系爭車輛辦理回復登記至被告名下：按辦
    理系爭汽車過戶登記之申請，須由當事人協同為之始克辦理
    完竣，故當事人在法律上負有協同申請之義務，如一方不履
    行此義務，他方自得訴求其履行。次按當事人之任何一方，
    得隨時終止委任契約；受任人以自己之名義，為委任人取得
    之權利，應移轉於委任人，民法第549條第1項、第541條第2
    項分別定有明文。另按終止契約不失為當事人之權利，雖非
    不得由當事人就終止權之行使另行特約，然委任契約，係以
    當事人之信賴關係為基礎所成立之契約，如其信賴關係已動
    搖，而使委任人仍受限於特約，無異違背委任契約成立之基
    本宗旨，是委任契約不論有無報酬，或有無正當理由，均得
    隨時終止（最高法院98年度台上字第218號判決要旨可資參
    照）。準此，借名者、出名者均得隨時終止具委任性質之借
    名登記契約，而於借名登記契約終止時，出名者應將其因借
    名登記契約所取得之權利移轉於借名者。經查，被告既為系
    爭汽車之真正所有權人，卻將系爭汽車借名登記於原告名下
    ，並發生積欠稅金、使用系爭汽車違規遭開罰等情事，且系
    爭汽車現仍登記在原告名下，被告迄未能協助原告辦理系爭
    汽車過戶至被告名下，為免日後因而衍生稅金、罰款、滯納
    金等負擔，原告本得隨時終止雙方間之借名登記契約，並於
    借名登記契約關係消滅後，請求被告將系爭汽車之車籍回復
    登記予被告。原告既以存證信函通知被告，為終止兩造間就
    系爭車輛借名登記契約之意思表示，而存證信函已於110年1
    月6日送達被告，則兩造間借名登記契約於110年1月7日即已
    終止，被告自有回復原狀之義務。是原告請求被告偕同將系
    爭汽車於監理機關之車籍登記名義，辦理過戶登記至被告名
    下乙節，應屬有據。
(五)被告應代原告向下列機關清償所積欠之汽車燃料稅6,186元
    、汽車牌照稅14,611元、違規罰鍰93,000元：按受任人因處
    理委任事務，負擔必要債務者，得請求委任人代其清償，未
    至清償期者，得請求委任人提出相當擔保，民法第546條第2
    項定有明文。查系爭汽車目前尚積欠108年度汽車燃料稅6,1
    86元，108年、109年度汽車牌照稅14,611元，107年10月29
    日至109年12月26日違規罰鍰93,000元，致原告迭遭主管機
    關催繳，然前開費用亦係因系爭車輛借名登記於原告名下所
    衍生，而屬原告因辦理借名登記事務所負擔之必要債務，而
    可類推適用民法第546條第2項規定，請求被告向主管機關繳
    納，代原告清償。是被告應代原告向下列機關清償所積欠之
    款項：⒈被告應代原告向交通部公路總局嘉義區監理所臺南
    監理站清償108年度汽車燃料使用費6,186元；⒉被告應代原
    告向臺南市政府財政稅務局臺南分局清償108年、109年度汽
    車牌照稅14,611元；⒊被告應代原告向臺南市政府交通局交
    通事件裁決中心清償107年10月29日至109年10月26日止之違
    規罰鍰共計93,000元乙節，亦應准許。
五、從而，原告依借名登記契約終止後回復原狀並類推委任規定
    之法律關係，請求確認原告對系爭車輛所有權人為被告；被
    告應偕同原告將系爭車輛之車籍辦理登記回復至被告名下；
    被告應代原告向交通部公路總局嘉義區監理所臺南監理站清
    償108年度汽車燃料稅6,186元；被告應代原告向臺南市政府
    財政稅務局臺南分局清償108、109年度汽車牌照稅14,611元
    ；被告應代原告向臺南市政府交通局交通事件裁決中心清償
    違規日期自107年10月29日起至109年12月26日止之違規罰鍰
    93,000元等節，為有理由，應予准許。
六、本件判決主文第三項至第五項係依民事訴訟法第427條第1項
    適用簡易程序所為被告敗訴之判決，爰依同法第436條第2項
    、第389條第1項第3款規定，依職權宣告假執行。
七、末按命債務人為一定之意思表示之判決確定或其他與確定判
    決有同一效力之執行名義成立者，視為自其確定或成立時，
    債務人已為意思表示，強制執行法第130條第1項定有明文。
    此類判決必待確定後始生擬制債務人已為意思表示之效力，
    於判決確定前，無由依職權或依聲請宣告假執行。本件原告
    請求被告辦理過戶登記，係命被告為一定之意思表示，依上
    所述，尚無宣告假執行之餘地，併此敘明。
八、訴訟費用負擔之依據：民事訴訟法第78條。
中    華    民    國   111    年    3     月    17    日
                  北斗簡易庭  法  官  丁兆嘉
以上正本係照原本作成。
如不服本判決，須於判決送達後20日內，向本院提出上訴狀。（
須按他造當事人之人數附繕本）。如委任律師提起上訴者，應一
併繳納上訴審裁判費。
中    華    民    國   111    年    3     月    17    日
                      　　    書記官　蔡政軒